ACORDAO-COMPLETO-2550200

ACÓRDÃO 6107/2022 ATA 35/2022 - SEGUNDA CÂMARA

VISTOS, relatados e discutidos estes autos da Tomada de Contas Especial instaurada pelo Ministério do Desenvolvimento Regional - MDR, tendo por fundamento a não comprovação da regular aplicação dos recursos repassados no âmbito do Convênio 452/1999 - Siafi 387312.
ACORDAM os Ministros do Tribunal de Contas da União, reunidos em Sessão da 2ª Câmara, ante as razões expostas pelo Relator, em: 
9.1. com fundamento nos arts. 1º, inciso I, 16, inciso II, 18 e 23, inciso II, da Lei 8.443/1992, julgar regulares com ressalva as contas do Município de Monte das Gameleiras/RN, expedindo-se-lhe quitação; 
9.2. com fundamento nos arts. 1º, inciso I, 16, inciso III, alíneas "b" e "c", 19, caput, e 23, inciso III, da Lei 8.443/1992, julgar irregulares as contas do Sr. Kerginaldo Rodrigues Pinheiro, condenando-o ao pagamento da quantia original abaixo discriminada, com a fixação do prazo de 15 (quinze) dias, a contar da notificação, para comprovar, perante o Tribunal (artigo 214, inciso III, alínea "a", do Regimento Interno/TCU) , o recolhimento da dívida ao Tesouro Nacional, atualizada monetariamente e acrescida dos juros de mora, calculados a partir da data indicada até a do efetivo recolhimento, na forma da legislação em vigor:
	DATA
	VALOR (R$) 

	21/2/2000
	62.929,74

9.3. autorizar, caso requerido, nos termos do art. 26 da Lei 8.443/1992, c/c o art. 217 do Regimento Interno/TCU, o parcelamento da dívida em até 36 (trinta e seis) parcelas mensais e sucessivas, sobre as quais incidirão os correspondentes acréscimos legais (débito: atualização monetária e juros de mora) , esclarecendo ao responsável que a falta de pagamento de qualquer parcela importará no vencimento antecipado do saldo devedor, sem prejuízo das demais medidas legais;
9.4. autorizar, desde logo, nos termos do art. 28, inciso II, da Lei 8.443/1992, a cobrança judicial da dívida, caso não atendidas a notificação;
9.5. enviar cópia deste Acórdão à Procuradoria da República no Estado do Rio Grande do Norte, nos termos do § 7° do art. 209 do Regimento Interno/TCU, para a adoção das medidas que entender cabíveis, bem como ao Ministério do Desenvolvimento Regional, para ciência.

Tomada de Contas Especial instaurada pelo Ministério do Desenvolvimento Regional tendo por fundamento a não comprovação da regular aplicação dos recursos repassados no âmbito do Convênio 452/1999  Siafi 387312.

Segunda Câmara

Município de Monte das Gameleiras/RN.

3. Responsáveis: Kerginaldo Rodrigues Pinheiro (XXX.492.494-XX) e Município de Monte das Gameleiras/RN (08.196.941/0001-54).

13.1. Ministros presentes: Bruno Dantas (Presidente), Aroldo Cedraz e Antonio Anastasia.
13.2. Ministro-Substituto convocado: Marcos Bemquerer Costa (Relator).

ACORDAO-COMPLETO-2574109

Acórdão 1432/2023 - Segunda Câmara

MARCOS BEMQUERER

Trata-se da Tomada de Contas Especial instaurada pelo Ministério do Desenvolvimento Regional - MDR, em desfavor do Sr. Kerginaldo Rodrigues Pinheiro, Prefeito de Monte das Gameleiras/RN nas gestões 1º/1/1997 a 31/12/2000 e 1º/1/2001 a 31/12/2004, e da empresa Macro Incorporações e Empreendimentos Ltda., tendo por fundamento a não comprovação da regular aplicação dos recursos repassados no âmbito do Convênio 452/1999 - Siafi 387312 (peça 6) .
2.	Referido ajuste, firmado entre aquela municipalidade e o MDR, teve por objeto a "Reconstrução de casas populares", no total de 32 unidades.	
3.	Transcrevo, a seguir, com os devidos ajustes de forma, a instrução da Secretaria de Controle Externo de Tomada de Contas Especial - Secex/TCE na qual os fatos atinentes a este processo são descritos (peça 74) :
"HISTÓRICO 
O Convênio 452/1999 foi firmado no valor de R$ 146.530,56, sendo R$ 131.877,51 à conta do concedente e R$ 14.653,05 referentes à contrapartida do convenente. Teve vigência de 31/12/1999 a 28/8/2000, com prazo para apresentação da prestação de contas em 28/10/2000.
Os recursos da União totalizaram R$ 131.877,51 (peça 5) e foram repassados mediante a ordem bancária a seguir discriminada (peça 5) , com a respectiva data de crédito na conta bancária específica (peça 13, p. 1) :
	OB
	Valor R$
	Data do Crédito

	2000OB000399
	131.877,51
	29/2/2000

A execução física da obra pactuada foi avaliada por meio do Relatório de Avaliação Final - RAF/MI, de 28/4/2001 (peça 14) e pelo Parecer Técnico de 4/6/2001 (peça 15, p. 1) .
Nas aludidas peças técnicas, constatou-se que o percentual executado da obra foi de 47,72%, sendo proposta a aprovação parcial da prestação de contas do convênio, com a imposição ao Município da devolução da quantia de R$ 76.588,60 (incluído o valor da contrapartida) , correspondente às obras/serviços não realizados. Verificou-se, ainda, a ocorrência de alteração na lista de beneficiários das casas populares reconstruídas. 
O ex-prefeito, Kerginaldo Pinheiro, foi notificado para prestar esclarecimentos e justificativas que comprovassem os motivos das substituições de beneficiários (peça 23) , vindo a apresentar as justificativas e a documentação solicitadas, às peças 16-18, as quais foram apreciadas pelo Parecer Técnico Nº 0012/2007 - CML, de 17/10/2007 (peça 15, p. 2-3) , cujo teor foi ratificado pelo Despacho s/n, de 22/2/2019 (peça 15, p. 4 e 38) , no sentido de manter as glosas quanto às unidades habitacionais com alterações de beneficiários.
Quanto à execução financeira do ajuste, emitiu-se a Informação Financeira nº 311/2007/CAPC/CGCONV/DGI/SE/MI, de 7/5/2007 (peça 19) , na qual se propôs que os responsáveis fossem notificados para apresentar justificativas acerca dos fatos, ou recolhessem o valor correspondente às obras e serviços não realizados. As notificações do ex-prefeito Kerginaldo Pinheiro e de seu sucessor, Sr. Reginaldo Felix de Pontes, se deram por meio dos expedientes às peças 29-32.
Posteriormente, em 12/9/2019, o Ministério do Desenvolvimento Regional expediu o Ofício nº 238/2019/DTCE/CDTCE/CGPC/SPO/Secex-MDR, notificando a empresa Macro Incorporações e Empreendimentos Ltda., que fora contratada para executar as obras do Convênio 452/1999, para apresentar justificativas e documentos acerca dos apontamentos constantes do Relatório de Avaliação Final - RAF/MI, de 28/4/2001 e do Parecer Técnico de 4/6/2001 (vide item 5 supra) . Com o insucesso da notificação, foi expedido o Edital de Notificação nº 002/2020, no DOU de 13/1/2020 (peça 36) , dirigido à referida empresa. 
Por fim, com vistas a instruir a Tomada de Contas Especial, foi emitido o Parecer Financeiro nº 029/2020/DTCE/CDTCE/CGPC/SPO/SECEX/MDR, de 6/2/2020 (peça 39) , que concluiu pela instauração da TCE, responsabilizando solidariamente o Sr. Kerginaldo Rodrigues Pinheiro com a empresa Macro Incorporações e Empreendimentos Ltda., pelo valor histórico de R$ 62.929,74, correspondente à parcela do objeto que foi paga apesar de não executada.
Os responsáveis Kerginaldo Pinheiro e Macro Incorporações e Empreendimentos Ltda. foram devidamente comunicados (peças 31, 32 e 36) e, diante da ausência de justificativas para elidir a irregularidade e da não devolução dos recursos, instaurou-se a Tomada de Contas Especial, a qual foi registrada no Sistema e-TCE sob o número 632/2020.
O fundamento para a instauração da Tomada de Contas Especial, conforme consignado na matriz de responsabilização elaborada pelo tomador de contas, foi a constatação da (...) execução parcial do objeto do convênio, com aproveitamento da parcela [edificada]. 
No Relatório de TCE nº 17/2020 (peça 46) , o tomador de contas concluiu que o prejuízo importaria no valor original de R$ 62.929,74, imputando a responsabilidade ao Sr. Kerginaldo Rodrigues Pinheiro, na condição de gestor dos recursos, e à empresa Macro Incorporações e Empreendimentos Ltda., na condição de contratada.
O relatório de auditoria da Controladoria-Geral da União ratificou as conclusões do tomador de contas (peça 49) . Após a emissão do certificado de auditoria, do parecer do dirigente do órgão de controle interno e do pronunciamento ministerial (peças 50, 51 e 52) , o processo foi encaminhado para o Tribunal de Contas da União.
Na instrução inicial (peça 56) , procedeu-se a ajustes na cadeia de responsabilização elaborada pelo tomador de contas, mediante a exclusão da empresa Macro Ltda. e inclusão do Município de Monte das Gameleiras - RN, conforme o excerto a seguir:
'20. Acertadamente, o tomador de contas imputou o débito apurado ao ex-prefeito Kerginaldo Pinheiro, que realizou pagamentos por serviços não executados à empresa Macro Incorporações e Empreendimentos Ltda. (anterior Construtora Lira Machado Ltda., sagrada vencedora da Licitação nº 002/00 - Convite, peça 21) .
21. No entanto, a despeito de que a Macro Ltda. tenha recebido pagamentos pelos referidos serviços, é forçoso convir que a empresa foi notificada para recolher o débito apurado, pela autoridade administrativa competente, já passados quase 20 (vinte) anos do final da vigência do Convênio 452/1999 (...) , em flagrante violação ao inciso II do art. 6º da IN TCU nº 71/2012 [que dispensa a instauração de TCE quando houver transcorrido prazo superior a dez anos entre a data provável de ocorrência do dano e a primeira notificação do responsável pela autoridade administrativa competente].  
22. Diante disso, entende-se que a inequívoca perspectiva de prejuízo ao exercício da defesa e do contraditório inviabiliza a citação solidária da empresa Macro Incorporações e Empreendimentos Ltda., com o prefeito Kerginaldo Pinheiro, tal como proposto pelo Tomador de Contas. 
23. Além da ocorrência acima tratada (pagamento por serviços não executados) , foi apontada a alteração na lista de beneficiários das casas populares reconstruídas com os recursos do ajuste. 
24. As justificativas e documentações apresentadas pelo Sr. Kerginaldo Pinheiro, para comprovar os motivos das substituições na lista de beneficiários (peças 16-18) , não foram acolhidas pela Secretaria Nacional de Defesa Civil, nos termos do Parecer Técnico Nº 0012/2007 - CML, de 17/10/2007 (peça 15, p. 2-3) , cujo teor foi posteriormente ratificado pelo Despacho s/n, de 22/2/2019 (peça 15, p. 4 e 38) .
25. Acerca da questão, entende o TCU que 'a alteração de beneficiários de convênios celebrados para construção ou reforma de unidades habitacionais, sem prévia permissão do órgão concedente, é considerada desvio de finalidade e não mero desvio de objeto, pois a situação de vulnerabilidade dos beneficiários nominalmente relacionados no plano de trabalho aprovado não pode ser ignorada pelo município sem a anuência do órgão repassador.' (Jurisprudência Selecionada: Acórdão 7469/2015-TCU-Segunda Câmara) .
26. Sob essa perspectiva, e ainda considerando que 'o desvio de finalidade em convênio, com benefício à comunidade, conduz à imputação de débito exclusivo ao município convenente e ao julgamento pela irregularidade das contas e aplicação de multa ao gestor' (Jurisprudência Selecionada: Acórdão 7102/2014-TCU-Segunda Câmara) , entende-se que o Município de Monte das Gameleiras - RN deva ser responsabilizado pelo valor correspondente às unidades habitacionais que foram destinadas a beneficiários não originalmente contemplados na lista apresentada ao órgão concedente.
27. No caso, o próprio ex-prefeito Kerginaldo Pinheiro, em sua manifestação à peça 16 (p. 7) , reconhece que, das 32 (trinta e duas) casas construídas, 14 (catorze) 'apresentaram irregularidades por não estarem em poder dos beneficiários da relação original' [encaminhada] ao ministério. 
28. Em sendo o montante de R$ 131.877,51 destinado à construção das 32 (trinta e duas) casas populares, tem-se que o débito correspondente às 14 (catorze) unidades em que se verificou o desvio de finalidade corresponde a R$ 57.696,41 (R$ 131.877,51: 32 x 14) .
29. Com relação à audiência do ex-prefeito Kerginaldo Pinheiro, entende-se que a medida tenha perdido utilidade processual, ante a ausência de perspectiva na aplicação de sanção pelo Tribunal, decorrente da prescrição da pretensão punitiva, conforme tratado em tópico específico adiante (vide 35) .
Por conseguinte, os responsáveis Kerginaldo Rodrigues Pinheiro e Município de Monte das Gameleiras - RN foram citados pela irregularidade a seguir descrita:
15.1. Irregularidade 1: Aplicação de recursos federais em finalidade diversa daquela previamente pactuada, sem autorização prévia do órgão repassador, em benefício do ente federado.
 (...) 
15.1.3. Débito relacionado ao Município de Monte das Gameleiras/RN:
	Data de ocorrência
	Valor histórico (R$) 

	28/8/2000
	57.696,41

 (...) 
15.1.5.1. Conduta: Beneficiar-se indevidamente de recursos federais oriundos do Convênio 452/1999, destinados à reforma de unidades habitacionais, mediante a alteração da listagem original de beneficiários, sem a prévia anuência do órgão concedente, em contrariedade ao Acórdão 7469/2015-TCU-Segunda Câmara.
 (...) 
15.2. Irregularidade 2: [Execução] parcial do objeto do Convênio 452/1999, com aproveitamento da parcela executada.
 (...) 
15.2.3. Débito relacionado ao responsável Kerginaldo Rodrigues Pinheiro: 
	Data de ocorrência
	Valor histórico (R$) 

	21/2/2000
	62.929,74

15.2.5.1. Conduta: Realizar pagamento relativo à parcela do objeto do Convênio 452/1999 maior do que a efetivamente executada.
 (...) 
Em cumprimento ao pronunciamento da unidade (peça 58) , foram efetuadas citações dos responsáveis, conforme detalhamento a seguir:
a) Kerginaldo Rodrigues Pinheiro:
	Comunicação: Ofício 17934/2022 - Seproc (peça 62) 
Data da Expedição: 17/5/2022
Data da Ciência: 25/5/2022 (peça 65) 
Nome Recebedor: Ilegível
Observação: Ofício enviado para o endereço do responsável, conforme pesquisa na base de dados no sistema da Receita Federal, custodiada pelo TCU (peça 60) .
Fim do prazo para a defesa: 9/6/2022
	
	Comunicação: Ofício 17935/2022 - Seproc (peça 61) 
Data da Expedição: 17/5/2022
Data da Ciência: não houve ('Ausente' - peça 66) 
Observação: Ofício enviado para o endereço do responsável, conforme pesquisa na base de dados no sistema do TSE, custodiada pelo TCU (peça 60) .
	
b) Município de Monte das Gameleiras - RN:
	Comunicação: Ofício 17932/2022 - Seproc (peça 63) 
Data da Expedição: 17/5/2022
Data da Ciência: 23/5/2022 (peça 64) 
Nome Recebedor: Ilegível
Observação: Ofício enviado para o endereço do responsável, conforme pesquisa na base de dados no sistema da Receita Federal, custodiada pelo TCU (peça 60) .
Fim do prazo para a defesa: 7/6/2022
	
Conforme Despacho de Conclusão das Comunicações Processuais (peça 73) , as providências inerentes às comunicações processuais foram concluídas. 
Os responsáveis Kerginaldo Rodrigues Pinheiro e Município Monte das Gameleiras - RN apresentaram suas alegações defesa [peças 70 (cópia 72) e 67, respectivamente], as quais se encontram analisadas no tópico Exame Técnico, adiante.
ANÁLISE DOS PRESSUPOSTOS DE PROCEDIBILIDADE DA IN/TCU 71/2012
Avaliação de Viabilidade do Exercício do Contraditório e Ampla Defesa
Verifica-se que não houve o transcurso de mais de dez anos desde o fato gerador sem que tenha havido a notificação dos responsáveis pela autoridade administrativa federal competente (art. 6º, inciso II, c/c art. 19 da IN/TCU 71/2012, modificada pela IN/TCU 76/2016) , uma vez que o fato gerador da irregularidade sancionada ocorreu em 29/10/2000 (dia após o vencimento do prazo para prestação de contas) , e os responsáveis foram notificados sobre as irregularidades pela autoridade administrativa competente conforme segue:
19.1. Kerginaldo Rodrigues Pinheiro, por meio do Ofício nº 470/CGCONV/DGI/SE/MI, de 12/3/2007 (peça 23) , recebido em 21/3/2007 (AR peça 24) .
19.2. Município Monte das Gameleiras - RN, responsabilizado apenas na fase externa da TCE.
Valor de Constituição da TCE 	
Verifica-se, ainda, que o valor atualizado do débito apurado (sem juros) em 1º/1/2017 é de R$ 345.804,29, portanto superior ao limite mínimo de R$ 100.000,00, na forma estabelecida nos arts. 6º, inciso I, e 19 da IN/TCU 71/2012, modificada pela IN/TCU 76/2016. 
OUTROS PROCESSOS/DÉBITOS NOS SISTEMAS DO TCU COM OS MESMOS RESPONSÁVEIS
Informa-se que foram encontrados processos no Tribunal com os mesmos responsáveis:
	Responsável
	Processo

	Kerginaldo Rodrigues Pinheiro
	Processo 014.682/2000-0 [RA, encerrado, 'AUDITORIA JUNTO AO INSTITUTO NACIONAL DE DESENVOLVIMENTO DO DESPORTO - INDESP (CONVÊNIO FIRMADO ENTRE O REFERIDO ÓRGÃO E P.M. DO RN) ']

A tomada de contas especial está, assim, devidamente constituída e em condição de ser instruída.
EXAME TÉCNICO
I - Alegações de defesa do Município de Monte das Gameleiras - RN (peça 67) 
I.a - Da prescrição (peça 67, p. 3-6) 
O Município de Monte das Gameleiras - RN apresentou alegações de defesa por meio de seus advogados regularmente constituídos (procuração à peça 68) , na petição à peça 67.
De início, a defesa alegou a ocorrência de prescrição das pretensões punitiva e ressarcitória do TCU, com base em entendimentos fixados no âmbito do Supremo Tribunal Federal.
Ainda que sob fundamentos diversos daqueles alegados pela defesa, a prescrição da pretensão punitiva do TCU, na forma prevista no Acórdão 1441/2016-TCU-Plenário, já foi reconhecida na instrução inicial (peça 56, p. 7, item 35) . Por essa razão, não se verifica utilidade processual na abordagem dos argumentos apresentados acerca da questão.
Com relação à prescrição da pretensão ressarcitória, a defesa traçou um panorama evolutivo dos entendimentos do STF acerca do tema, notadamente a partir do Tema de Repercussão Geral 897 - que reconheceu a imprescritibilidade das ações de ressarcimento fundadas na prática de ato de improbidade administrativa - até o julgamento do RE 636886 (Tema 899 de Repercussão Geral) .
Por ocasião desse julgamento, o STF concluiu que a imprescritibilidade reconhecida no Tema 897 não se aplicaria aos julgamentos dos tribunais de contas, uma vez que os processos de Tomada de Contas Especial limitam-se à análise técnica das contas, não perquirindo a existência de dolo. Quanto ao prazo prescricional, afirmou que 'o julgamento do Tema 899 definiu que deve ser aplicado o prazo quinquenal da lei de Execução Fiscal (lei 6.830/80) à pretensão de ressarcimento ao erário em face de agentes públicos com base em acórdão de Tribunal de Contas.'
Em postura crítica ao entendimento que o TCU confere ao assunto, concluiu que 'não restam dúvidas de que os presentes autos encontram-se prescritos, seja pelo entendimento equivocado deste Tribunal de que o prazo prescricional é de 10 (dez) anos, seja pelo entendimento do STF (que deve ser seguido por este Tribunal) de que a prescrição é de 05 (cinco) anos, uma vez que ase passaram mais de 21 (vinte e um) anos do marco inicial e de sua interrupção, devendo o presente processo ser arquivado em face do Município de Monte das Gameleiras/RN, seja em relação à pretensão punitiva, seja em relação ao ressarcimento do erário.' 
Análise
O Supremo Tribunal Federal - STF, no Recurso Extraordinário - RE 636.886, fixou a tese, com repercussão geral reconhecida, de que 'é prescritível a pretensão de ressarcimento ao erário fundada em decisão de Tribunal de Contas' (Tema 899) . Em que pese o questionamento acerca da abrangência da tese ali firmada, no sentido de que se circunscreveria apenas ao processo de execução da condenação imposta pelo TCU (ou seja, inaplicável à pretensão de ressarcimento exercida no processo 'conhecimento' da TCE) , verifica-se que o STF, por meio de decisões prolatadas pelas suas duas turmas, tem decidido de forma reiterada que se aplica o prazo prescricional de cinco anos previsto na Lei 9.873/1999 às pretensões sancionatória e ressarcitória a cargo do Tribunal de Contas da União.
Seja por aplicação direta ou por analogia, a orientação sufragada é no sentido de que o prazo de cinco anos é compatível com a tese de que a ação e a execução prescrevem no mesmo prazo (Súmula 150 do STF) , bem como com o fato de que a Lei 9.873/1999 - que regulamenta o exercício de ação punitiva pela Administração Pública Federal, direta e indireta - regeria integralmente a prescrição no âmbito do TCU. Quanto a este último aspecto, o Ministro Luís Roberto Barroso, no voto exarado no julgamento do MS 32.201, embora tenha advertido que a atuação do TCU, em sua acepção clássica, não se qualifica como exercício do poder de polícia, ressaltou que a Lei 9.873/1999 assumiria vocação regulatória geral da prescrição do exercício da competência sancionadora da Administração Pública, sendo sua disciplina aplicável a qualquer ação punitiva da Administração Pública Federal, exceto àquelas esferas em que exista regulamentação específica. Ademais, em virtude da autonomia científica do Direito Administrativo, não haveria razão plausível para suprimir a omissão da Lei Orgânica do Tribunal de Contas da União, no tocante ao estabelecimento de um prazo prescricional próprio, valendo-se das normas de direito civil, e não das de direito administrativo.
Eis algumas ementas que evidenciam o entendimento predominante do STF:
'Ementa: AGRAVO REGIMENTAL EM MANDADO DE SEGURANÇA. TOMADA DE CONTAS ESPECIAL. TRIBUNAL DE CONTAS DA UNIÃO. CONDENAÇÃO A RESSARCIMENTO AO ERÁRIO. PRESCRIÇÃO. MARCO INTERRUPTIVO. ART. 2°, II, DA LEI 9.873/1999. ATO INEQUÍVOCO DE APURAÇÃO DO FATO. DISCUSSÃO. DIREITO LÍQUIDO E CERTO. DEMONSTRAÇÃO. INOCORRÊNCIA. SUBSISTÊNCIA DA DECISÃO AGRAVADA. AGRAVO A QUE SE NEGA PROVIMENTO. I - As razões do agravo regimental são inaptas para desconstituir os fundamentos da decisão agravada, que, por isso, se mantêm hígidos. II - Aplicando-se a regulamentação da Lei 9.873/1999 ao caso concreto, observa-se que a pretensão sancionatória do TCU, em relação aos atos praticados pelo impetrante, levando-se em consideração a ocorrência de 5 causas interruptivas da prescrição, não teria sido fulminada pelo decurso do tempo. III - A pretensão do recorrente, fundada na discussão sobre os fatos apontados como marcos interruptivos da prescrição da pretensão punitiva da Administração Pública, refoge aos estreitos limites do mandamus, ante a ausência de liquidez e certeza do direito pleiteado. IV - Agravo regimental a que se nega provimento. MS 36067 ED-AgR. Órgão julgador: Segunda Turma. Relator (a) : Min. RICARDO LEWANDOWSKI. Julgamento: 18/10/2019'
'Ementa: AGRAVO REGIMENTAL EM RECLAMAÇÃO. TRIBUNAL DE CONTAS DA UNIÃO. TOMADA DE CONTA ESPECIAL. PRESCRIÇÃO DA PRETENSÃO PUNITIVA. RECONHECIDA EM DECISÃO DO SUPREMO TRIBUNAL FEDERAL. PRESCRITIBILIDADE DO RESSARCIMENTO AO ERÁRIO FUNDADA EM DECISÃO DE TRIBUNAL DE CONTAS. AÇÃO DE IMPROBIDADE ADMINISTRATIVA COM PEDIDO DE RESSARCIMENTO JÁ EM CURSO. AGRAVO REGIMENTAL A QUE SE NEGA PROVIMENTO. I - O acórdão do TCU determinou a formação de processo administrativo para avaliarem, efetivamente, a eventual responsabilização do agravado para o ressarcimento do dano ao erário, contrariando, assim, autoridade desta Corte no MS 35.512/DF, uma vez que houve a concessão da segurança para declarar a ocorrência da prescrição da pretensão punitiva do TCU em relação às infrações imputadas a ele, destacando-se que a União poderia perseguir os valores referentes ao ressarcimento dos danos na esfera judicial. II - Agravo regimental a que se nega provimento. (Rcl 39497 AgR. Órgão julgador: Segunda Turma. Relator (a) : Min. RICARDO LEWANDOWSKI. Julgamento: 10/10/2020) '
'Ementa: MANDADO DE SEGURANÇA. DIREITO ADMINISTRATIVO. TRIBUNAL DE CONTAS DA UNIÃO. SERVIDOR DA SECRETARIA DE SAÚDE DO ESTADO DO ACRE. FISCALIZAÇÃO OMISSA E DEFICIENTE NA EXECUÇÃO DE DOIS CONVÊNIOS FIRMADOS ENTRE A SECRETARIA ESTADUAL E O MINISTÉRIO DA SAÚDE. APLICAÇÃO DE MULTA. ARTS. 28, II, E 58, II, DA LEI 8.443/1992. ART. 268, II, DO REGIMENTO INTERNO DO TCU. PRESCRIÇÃO DA PRETENSÃO SANCIONATÓRIA. OCORRÊNCIA. APLICAÇÃO DA LEI 9.873/1999. PRECEDENTES DESTE STF. MEDIDA LIMINAR DEFERIDA E RATIFICADA NO EXAME DE MÉRITO. SEGURANÇA CONCEDIDA PARA AFASTAR A MULTA APLICADA. 1. A prescrição da pretensão punitiva do TCU é regulada pela Lei 9.873/1999, descabendo a aplicação do prazo decenal previsto na legislação civil (art. 205 do Código Civil) . Ao revés, incide o prazo quinquenal previsto na Lei 9.873/1999 (MS 32201, Rel. Min. Roberto Barroso, PRIMEIRA TURMA, DJe 7/8/2017; MS 35.512-AgR, Rel. Min. Ricardo Lewandowski, SEGUNDA TURMA, DJe 21/6/2019) . 2. In casu, na linha do parecer apresentado pelo Ministério Público Federal e da decisão liminar de minha lavra, é inequívoca a superação do prazo prescricional quinquenal. Os ilícitos apontados pela Corte de Contas ocorreram em julho de 2006, tendo o processo de auditoria sido instaurado em 9/10/2006. A ordem de citação do responsável para a audiência, por sua vez, ocorreu em 25/6/2007. Entretanto, a decisão condenatória recorrível foi exarada somente em 31/5/2016, data da prolação do Acórdão 3513/2016-TCU-Primeira Câmara. 3. Ex positis, CONCEDO A SEGURANÇA unicamente para afastar a sanção de multa aplicada ao impetrante, nos autos da Tomada de Contas Processo 023.288/2006-0, máxime da ocorrência de prescrição da pretensão punitiva do Tribunal de Contas da União. MS 35940. (Órgão julgador: Primeira Turma. Relator (a) : Min. LUIZ FUX. Julgamento: 16/06/2020) .'
Essa orientação também foi seguida nas seguintes decisões monocráticas: MS 36.127-MC/DF e MS 35.940-MC/DF, Rel. Min. Luiz Fux; MS 35.294, MS 35.539/DF e MS 35.971-TP/DF, Rel. Min. Marco Aurélio; MS 34.256 MC/DF, MS 36.054-MC e MS 36.067-MC/DF, Rel. Min. Ricardo Lewandowski.
O Supremo Tribunal Federal tem se pronunciado no sentido de reconhecer não só a aplicação da prescrição quinquenal com fulcro na interpretação da Lei 9.873/1999, mas também a incidência dos marcos interruptivos do prazo prescricional consignados na referida lei, tantas vezes quanto presentes os suportes fáticos (MS 32201, Relator: Min. Roberto Barroso) .
Entendimento que também foi adotado nas seguintes decisões monocráticas: MS 36.054, MS 34.256-MC, MS 35.512 e MS 36.067-MC, todos de relatoria do Min. Ricardo Lewandowski; MS 35.294, MS 35.539 e MS 35.971-TP, todos de relatoria do Min. Marco Aurélio; MS 32.201, Rel. Min. Roberto Barroso, e MS 36.127-MC e MS 35.940-MC, Min. Luiz Fux.
Em relação ao termo inicial da contagem do prazo prescricional, o caput do art. 1º da Lei 9.873/1999 oferece solução que não destoa do modelo adotado pelo TCU no incidente de uniformização de jurisprudência, em que se examinou a prescrição da pretensão punitiva, nos termos do Acórdão 1441/2016-TCU-Plenário (Rel. Min. Benjamin Zymler) , com a adição da particularidade de explicitar o caso de infrações permanentes ou continuadas:
a) Regra geral: 'data da prática do ato' (o que equivale a 'ocorrência da irregularidade sancionada') ;
b) Regra especial: 'no caso de infração permanente ou continuada, do dia em que tiver cessado.'
A Lei 9.873/1999, no art. 2º, estabelece as causas interruptivas da prescrição punitiva, consoante abaixo transcrito, já na redação conferida pela Lei 11.941/2009:
'Art. 2º Interrompe-se a prescrição da ação punitiva:
I - pela notificação ou citação do indiciado ou acusado, inclusive por meio de edital;
II - por qualquer ato inequívoco, que importe apuração do fato;
III - pela decisão condenatória recorrível.
IV - por qualquer ato inequívoco que importe em manifestação expressa de tentativa de solução conciliatória no âmbito interno da administração pública federal.'
O quadro a seguir indica alguns eventos processuais, ocorridos no curso de uma TCE (fase interna e externa) - instaurada em razão de irregularidades na aplicação de recursos da União transferidos a entes subnacionais - que poderiam ser enquadrados nas causas de interrupção da prescrição acima apontadas, sem prejuízo, é claro, de outras ocorrências fáticas elegíveis como marco interruptivo, a depender da forma de proceder de cada entidade ou órgão tomador de contas.
	I - pela notificação ou citação do indiciado ou acusado, inclusive por meio de edital;
	 (i) notificação no âmbito do procedimento administrativo de ressarcimento previamente à instauração da TCE;
 (ii) notificação efetuada pelo órgão tomador de contas acerca da instauração da TCE;
 (iii) citação efetuada pelo TCU.
*Data da ciência da notificação ou citação pelos responsáveis ou de publicação do edital no DOU.

	II - por qualquer ato inequívoco, que importe apuração do fato;
* procedimento que evidencie a apuração dos fatos irregulares, com o objetivo quantificar o dano e identificar possíveis responsáveis.
	 (i) relatório de sindicância ou PAD;
 (ii) relatório de apuração de irregularidades referente ao processo administrativo prévio à instauração da TCE;
 (iii) relatórios de fiscalização, pareceres, despachos, informações e memorandos relacionados à apuração dos fatos irregulares;
 (iv) relatório do tomador de contas;
 (v) relatório do controle interno; 
 (vi) termo de instauração ou designação de instauração da TCE;
 (vii) autuação da TCE no TCU; entre outras causas.
* Há quem inclua nesse grupo diligências que comprovam providências do responsável sobre as irregularidades investigadas.

	III - pela decisão condenatória recorrível.
	 (i) Verifica-se apenas no âmbito do TCU com a data da prolação do acórdão condenatório recorrível.

	IV - por qualquer ato inequívoco que importe em manifestação expressa de tentativa de solução conciliatória no âmbito interno da administração pública federal.
	 (i) pedido de parcelamento;
 (ii) pagamento parcial do débito;
 (iii) qualquer manifestação do responsável que demonstre claramente a sua intenção de recolher o débito.

Bem se vê, portanto, que haveria uma multiplicidade de causas de interrupção da prescrição, conforme se depreende do art. 2º da Lei 9.873/1999. Tal exegese encontra respaldo em precedentes do STF, a exemplo do que se decidiu no julgamento do MS 36067 (Rel. Min. Ricardo Lewandowski) , com destaque para trecho do voto em que o Relator reconhece cinco causas de interrupção da prescrição, in verbis:
' (...) Assim, faz-se necessário levar em consideração que, apesar de os fatos objeto da apuração conduzida pela Corte de Contas remontarem aos anos de 1999 e 2000, período no qual o impetrante era Secretário de Saúde municipal, o Tribunal de Contas da União deu prosseguimento à tomada de contas especial por ter constatado a ocorrência de 5 causas interruptivas da prescrição, a saber: a) relatório de auditoria em conjunto realizada pelo Denasus e pela Secretaria Federal de Controle, lavrado em 06/07/2001, sendo este, certamente, um ato inequívoco que importou a apuração do fato (art. 2º, II, da Lei n. 9.873/1999) ; b) instauração de Tomada de Contas Especial pelo FNS, ocorrida em 05/10/2005, sendo este também, certamente, um ato inequívoco que importou a apuração do fato (art. 2º, II, da Lei n. 9.873/1999) ; c) a autuação da presente Tomada de Contas Especial no âmbito do Tribunal de Contas da União, ocorrida em 12/08/2008, sendo este também, certamente, um ato inequívoco que importou a apuração do fato (art. 2º, II, da Lei n. 9.873/1999) ; d) o ato que ordenou a citação do responsável, ora impetrante, ocorrida em 12/07/2010 (art. 2º, I, da Lei n. 9.873/1999) ; e e) o exercício do poder punitivo ocorrido em 20/06/2012, data da prolação do Acórdão 1563/2012-TCU-Plenário (art. 2º, III, da Lei n. 9.873/1999) .'
No caso concreto, tendo como parâmetro a tese firmada pelo STF, no RE 636.886, no sentido de que ambas pretensões do TCU (sancionatória e ressarcitória) sujeitam-se ao prazo prescricional de 5 anos previsto na Lei 9.873/1999, considerando, ainda, o sistema prescricional descrito na citada lei, inclusive as causas de suspensão e de interrupção da prescrição, tem-se os seguintes eventos processuais:
a) Termo inicial da contagem do prazo - data da irregularidade: 29/10/2000 (dia após o vencimento do prazo para prestação de contas) ;
b) Relatório de Avaliação Final - RAF/MI, de 28/4/2001 (peça 14) ;
c) Parecer Técnico de 4/6/2001 (peça 15, p. 1) ;
d) Notificação do responsável (solicita esclarecimentos sobre irregularidades) - Ofício nº 470/CGCONV/DGI/SE/MI, recebido em 21/3/2007 (peças 23 e 24) ;
e) Parecer Técnico Nº 0012/2007 - CML (análise de esclarecimentos apresentados e glosa) , de 17/10/2007 (peça 15, p. 2-3) ;
f) Despacho s/n (ratificação da glosa) , de 22/2/2019 (peça 15, p. 4 e 38) ;
g) Informação Financeira nº 311/2007/CAPC/CGCONV/DGI/SE/MI, de 7/5/2007 (peça 19) ;
h) o Parecer Financeiro nº 029/2020/DTCE/CDTCE/CGPC/SPO/SECEX/MDR (concluído pela instauração da TCE) , de 6/2/2020 (peça 39) ;
i) Despacho s/n (instaura TCE) , de 11/2/2020 (peça 40) ;
j) Relatório de TCE nº 17/2020, de 30/3/2020 (peça 46) ;
k) Relatório de Auditoria e-TCE nº 632/2020 (CGU) , de 10/9/2020  (peça 49) ;
l) Autuação do processo no TCU em 21/9/2020;
m) Ofício nº 17932/2022-TCU/Seproc, recebido em 23/5/2022 (peças 63 e 64) .
Analisando-se a data da prática do ato irregular, em 29/10/2000, bem como os eventos processuais que se sucederam, conforme acima enumerados, os quais teriam o condão de interromper o curso do prazo prescricional, de acordo com o art. 2º da Lei 9.873/1999, observa-se transcorreu interregno superior ao prazo de 5 (cinco) anos entre os eventos processuais 'c' (Parecer Técnico de 4/6/2001 - peça 15, p. 1) e 'd', e 'e' e 'f' (Notificação do responsável pelo Ofício nº 470/CGCONV/DGI/SE/MI, recebido em 21/3/2007 - peças 23 e 24) . Dessa forma, na linha do entendimento sufragado pelo STF, no julgamento do RE 636.886, teria ocorrido a prescrição da pretensão sancionatória e ressarcitória a cargo do TCU.
Todavia, o caso tratado no RE 636.886 (Tema 899 de repercussão geral) diz respeito à fase de execução judicial de deliberação do Tribunal de Contas, tanto assim que, para deslindá-lo, foi necessária a aplicação da Lei 6.830/1980 (Lei de Execuções Fiscais) , diploma legal evidentemente inaplicável à fase que antecede a formação do título executivo extrajudicial do TCU, caracterizada pela atuação do órgão de controle externo até a prolação do acórdão.
Veja-se que foram opostos embargos declaratórios contra a referida decisão do STF, os quais foram rejeitados pela maioria da Suprema Corte (Plenário, Sessão Virtual de 13.8.2021 a 20.8.2021) , confirmando, portanto, a abrangência da deliberação prolatada na fixação do Tema 899, razão por que se deve adotar a orientação prevalente no TCU, no sentido de que a matéria ali tratada alcançaria tão somente a fase judicial de cobrança do título extrajudicial, não atingindo os processos de controle externo, mantendo-se, desse modo,  a interpretação adotada pela Suprema Corte, em 2008, no Mandado de Segurança - MS 26.210, oportunidade em que foi definida a tese da imprescritibilidade das ações de ressarcimento ao erário:
'A suspensão pelo STF das demandas nas quais esteja em questão a prescritibilidade da pretensão de ressarcimento ao erário com base em decisão de tribunal de contas (RE 636.886/STF) alcança tão somente a fase judicial de cobrança do título extrajudicial, não atingindo os processos de controle externo em trâmite. Até julgamento definitivo em contrário pelo STF, permanece o entendimento do TCU acerca da imprescritibilidade das pretensões de ressarcimento decorrentes de tomadas de contas especiais. (Acórdão 1267/2019-TCU-Plenário, Relator: Min. AROLDO CEDRAZ) '
'A suspensão pelo STF das demandas nas quais esteja em questão a prescritibilidade da pretensão de ressarcimento ao erário com base em decisão de tribunal de contas (RE 636.886/STF) alcança tão somente a fase judicial de cobrança do título extrajudicial, não atingindo os processos de controle externo em trâmite. Até julgamento definitivo em contrário pelo STF, permanecem imprescritíveis as pretensões de ressarcimento decorrentes de tomadas de contas especiais. (Acórdão 7930/2018-TCU-Segunda Câmara, Relatora: Min. ANA ARRAES) .'
Por outro lado, especificamente quanto à prescrição da pretensão punitiva, verifica-se que o Acórdão 1441/2016-TCU-Plenário, Relator Ministro Benjamin Zymler, que uniformizou a jurisprudência sobre essa questão, subordinou tal prescrição ao prazo geral indicado no art. 205, do Código Civil, que é de dez anos, contado da data de ocorrência da irregularidade sancionada, nos termos do art. 189, do Código Civil, sendo este prazo interrompido pelo ato que ordenar a citação, a audiência ou a oitiva do responsável.
No caso em exame, conforme já analisado no bojo da instrução inicial (peça 56, p. 7, item 35) , verificou-se a ocorrência da prescrição da pretensão punitiva, uma vez que a data da irregularidade sancionada recaiu em 29/10/2000 (dia após o vencimento do prazo para prestação de contas) , e o ato que autorizou a realização da citação foi expedido em 20/4/2022 (peça 50) .
Feitas essas considerações, propõe-se que a preliminar de prescrição suscitada pela defesa seja parcialmente acolhida, apenas em relação à pretensão punitiva do TCU.
Na sequência, apresenta-se os três tópicos remanescentes da defesa, cujas análises se darão conjuntamente em virtude da interdependência das questões neles tratadas.
I.b - Da ausência de responsabilização do município - Ilegitimidade passiva (peça 67, p. 6-9) 
Em essência, a defesa alegou ser incabível a responsabilização do município em razão da alteração da listagem de beneficiários, sem a anuência prévia do órgão concedente, porquanto não teria se beneficiado do resultado do convênio, com a incorporação de 'bem produzido' a seu patrimônio, ou com os recursos de contrapartida não aplicada no objeto pactuado.
Em adição, reportou-se ao Acórdão 7469/2015-TCU-Segunda Câmara - a partir do qual foi compilado o correspondente enunciado da Jurisprudência Selecionada do TCU (...) para afirmar que, no caso paradigmático, não houve a responsabilização do município pela alteração unilateral dos beneficiários do convênio, mas tão somente a do então gestor municipal, cujas contas foram julgadas irregulares, com débito e multa.  
Assim, concluiu que o referido julgado estaria a corroborar a tese defendida, no sentido de que 'não cabe responsabilização do Município ao ressarcimento ao erário em razão de alteração da listagem original de beneficiários, sem a prévia anuência do órgão concedente, mas sim de seus ex-gestores', pleiteando, por conseguinte, o reconhecimento da ilegitimidade passiva do município.
I.c - Da inexistência de desvio de finalidade (peça 67, p. 9-11) 
Sob esse tópico, a defesa sustentou que 'a alteração da lista de beneficiários sem prévia autorização da concedente não pode ser considerada desvio de finalidade apto a impugnar as despesas e condenar em débito o responsável.'
Embora, equivocadamente, tenha feito remissão a fatos de outro caso relacionado à Funasa, alegou que, de acordo com a jurisprudência do TCU, a 'mera' alteração da lista de beneficiários não se caracteriza como desvio de finalidade, mas sim de objeto, revestindo-se o fato apenas de caráter formal, que não resultaria na responsabilização do município quanto ao ressarcimento.
Nesse sentido, a partir da premissa de que em ambas as situações - desvio de finalidade e desvio de objeto - ocorre o 'efetivo emprego dos recursos geridos', a defesa reportou-se a deliberações do TCU (Acórdão 1798/2016-TCU-Primeira Câmara, 2606/2013 - Plenário e 3515/2013 - 2ª Câmara) , nas quais se reafirmou que os referidos desvios resultam em repercussões diversas, a saber, contas irregulares, com débito, nas hipóteses de desvio de finalidade; e regulares, com ressalva, no caso de desvio de objeto.
Acerca dessa distinção, esclareceu:
'O desvio de objeto se configura quando o convenente, sem autorização prévia do concedente, executa ações não previstas no plano de trabalho da avença, mas, em alguma medida, preserva o fim a que se destinam os recursos. O desvio de finalidade ocorre quando os recursos são aplicados em fim diverso daquele anteriormente pactuado ou ainda quando o escopo específico da avença não é atendido em decorrência de irregularidades na execução do ajuste. Esta prática (desvio de finalidade) evidencia maior reprovabilidade de conduta do que a anterior (desvio de objeto) , porque obsta o atendimento das necessidades específicas da comunidade que se beneficiaria com o ajuste, se não fosse o desvio de finalidade.'
Em complemento, reportou-se ao voto condutor do Acórdão 5514/2011-TCU-Primeira Câmara, no qual, em referência ao caso tratado, o Ministro Marcos Bemquerer Costa, relator do feito, ponderou a questão da 'modificação da lista de beneficiários' em face da inexistência de 'notícias sobre eventual favorecimento de pessoas não carentes', concluindo ser incabível a condenação dos responsáveis ao ressarcimento do débito que lhes fora atribuído. Ainda no aludido voto, remetendo ao entendimento por ele externado em caso similar (Acórdão 495/2011-TCU-Primeira Câmara) , o Relator consignou que a 'respeito das alterações efetivadas sem a competente autorização do órgão concedente, creio que, no caso concreto, a ocorrência se reveste de caráter formal' (Grifo da Defesa) .
I.d - Da ausência de dano ao erário (peça 67, p. 11-17) 
À luz de dispositivos da Lei 8.443/1922 (art. 1º, inciso I) , da Instrução Normativa TCU nº 71/2012 (arts. 5º, caput, e incisos I-IV; e 7º, inciso II) e do Regimento Interno/TCU (arts. 169, caput, e inciso IV, e 212) , e sob o questionamento de 'qual o prejuízo causado pelo Município pelo simples fato de ter havido alteração da lista de beneficiários?', a defesa sustentou que deve ser comprovada a existência do dano para que seja determinado o seu ressarcimento, sob pena de arquivamento dos autos. Nesse sentido, elencou sumários de julgados do TCU.
Em remissão às ações de improbidade administrativa, regidas pela ainda vigente Lei nº 8.429/1992 e pela Lei nº 14.230/2021, que a sucedeu, bem como a julgado do Superior Tribunal de Justiça - STJ (TRF-5 - Ap.: 00001285020124058107, Relator: DESEMBARGADOR FEDERAL BRUNO LEONARDO CAMARA CARRA (CONVOCADO) , Data de Julgamento: 08/03/2022, 4ª TURMA) , a defesa reafirmou a imprescindibilidade de comprovação do dano ao erário, com 'efetiva perda patrimonial', para a caracterização do ato ímprobo.
Assim, concluiu que 'não havendo configuração de dano ao erário, caracterizada está a ausência de pressupostos de constituição e de desenvolvimento válido e regular do processo, cabendo propor, desde logo, o arquivamento dos autos, sem julgamento de mérito, nos termos do art. 1º, inciso I, da Lei 8.443/1992 c/c os arts. 169, inciso VI, e 212 do Regimento Interno do TCU, e arts. 5º, 7º, inciso II, da IN/TCU 71/2012'.
Análise
Inicialmente, impõe-se rememorar que a responsabilização do Município de Monte das Gameleiras - RN decorreu da conjugação de enunciados da Jurisprudência Selecionada do TCU, versando sobre a alteração de beneficiários de convênios sem a permissão do órgão concedente, e acerca de desvio de finalidade (Jurisprudência Selecionada - respectivamente Acórdãos 7469/2015 e 7102/2014, ambos da 2ª Câmara) , conforme o exame técnico realizado na instrução inicial (peça 56, p. 4, itens 25 e 26) . 
Por essa razão, entendeu-se por bem que as correspondentes alegações fossem analisadas em conjunto e, também, com abrangência da alegada 'ausência de dano ao erário', que delas decorre.
De acordo com o referido Acórdão 7469/2015-TCU-Segunda Câmara, concluiu-se que a alteração de beneficiários nos moldes do presente caso teria configurado desvio de finalidade, resultando na integral e exclusiva imputação do débito apurado ao município, em consonância ao Acórdão 7102/2014-TCU-Segunda Câmara.
Em remissão ao Acórdão 7469/2015-TCU-Segunda Câmara, a defesa alegou que não ocorreu, no caso paradigmático, a responsabilização do município pela alteração dos beneficiários do convênio, mas sim a do gestor, que teve as contas julgadas irregulares, com a condenação ao pagamento de débito e multa.
Já, no tocante ao desvio de finalidade, a defesa sustentou que a alteração da lista de beneficiários do convênio não se caracterizaria como tal, tratando-se, na verdade, de desvio de objeto. Dentre os precedentes jurisprudenciais colacionados nesse sentido, referiu-se a julgado deste Tribunal, no qual a modificação da lista de beneficiários foi considerada ocorrência formal, ante a inexistência de 'notícias sobre eventual favorecimento de pessoas não carentes' (Acórdãos 5514/2011 e 495/2011, ambos da 1ª Câmara) .
Quanto ao primeiro argumento, pesquisas realizadas na jurisprudência do TCU permitiram constatar que, na expressiva maioria dos casos em que se verificou a aludida alteração - não sendo essa a única irregularidade, todavia -, a responsabilização recaiu sobre o gestor municipal, não sendo sequer cogitada a inclusão do ente federado no polo passivo da TCE (e.g. Acórdão 5941/2021-TCU-Primeira Câmara; 8605/2018 - 1ª Câmara; 6639/2018 - 1ª Câmara; 2215/2016 - 1ª C.; 7149/2015 - 1ª Câmara; 5514/2015 -1ª Câmara; 2873/2013 - 1ª Câmara; 4669/2012 - 1ª Câmara; 1471/2018 - 2ª Câmara; 1119/2018 - 2ª Câmara; 4207/2017 - 2ª Câmara; 445/2016 -2ª Câmara; 2649/2015 - 2ª Câmara; 3770/2015 - 2ª Câmara; 507/2015 - 2ª Câmara; 1044/2014 - 2ª Câmara; 384/2012 - 2ª Câmara; 3174/2012 - 2ª Câmara; 5378/2012 -2ª Câmara; 6731/2009 - 2ª Câmara) .
No Acórdão 7469/2015-TCU-Segunda Câmara não foi diferente, uma vez que a responsabilização pela irregularidade - alteração de beneficiários de convênio - recaiu exclusivamente sobre o ex-prefeito, tal como destacado pela defesa.
Essa circunstância, todavia, não demonstra qualquer inadequação no uso desse precedente jurisprudencial para responsabilizar o Município de Monte das Gameleiras - RN, afastando-se, com isso, a alegação de ilegitimidade passiva formulada pela defesa (itens 47-49) . 
Com efeito, o aludido julgado prestou-se tão somente a correlacionar a irregularidade em questão com o desvio de finalidade. Estabelecido esse liame, concluiu-se que o município deveria ser responsabilizado pelo desvio de finalidade, com base no entendimento fixado pelo Acórdão 7102/2014-TCU-Segunda Câmara, conforme registrado na instrução inicial (peça 56, p. 4, item 26) . 
Ocorre que a caracterização da alteração de beneficiários de convênio como desvio de finalidade é controversa, no repertório jurisprudencial deste Tribunal. A despeito dos julgados apontados pela defesa, nos quais tal prática foi admitida como desvio de objeto, e não de finalidade (e.g. Acórdão 1798/2016-TCU-Primeira Câmara, 2606/2013 - Plenário, 3515/2013 - 2ª Câmara, 5514/2011 - 1ª Câmara e 495/2011 - 1ª Câmara) , há outros tantos que se deram em sentido contrário (e.g. Acórdão 4590/2010-TCU-Segunda Câmara; 996/2011 - Plenário; 10967/2011 - 2ª Câmara; 1044/2014 - 2ª Câmara; 1615/2016 - 1ª Câmara e 445/2016 - 2ª Câmara) .
A partir das deliberações examinadas, foi possível identificar que a essência do multicitado Acórdão 7469/2015-TCU-Segunda Câmara está assentada no voto condutor do Acórdão 1044/2014-TCU-Segunda Câmara, que, baseado no parecer do MPTCU, concluiu que a alteração de beneficiários de convênios voltados para a construção/reforma de unidades habitacionais 'caracteriza-se como desvio de finalidade e não como mero desvio de objeto, eis que a situação de vulnerabilidade dos beneficiários nominalmente relacionados no Plano de Trabalho do Convênio 825/200 não poderia ter sido ignorada pelo município sem a anuência do órgão concedente' (Grifa-se) .	
Pela sua relevância no deslinde do presente caso, reproduz-se excerto da aludida manifestação do Ministério Público de Contas, conforme se segue:
'8. A princípio poder-se-ia avaliar a ocorrência apenas como um desvio de objeto e não de finalidade, com exame diverso por parte desta unidade técnica, uma vez que é sabido que a jurisprudência do TCU é pacífica na compreensão que o desvio de objeto constitui falta específica, considerada, contudo, insuficiente para configurar a ocorrência de dano ao erário, levando a julgamento das contas pela regularidade com ressalvas.
9. Por outro lado, o desvio de finalidade é compreendido como aquele em que os recursos concedidos foram aplicados em fim não previsto nos termos do ajuste, sendo este o tipo considerado na presente análise para o que discorro a seguir:
10. No caso concreto, tem-se que não obstante ter sido constatada a construção das 22 casas previstas no Convênio 825/2000 (peça1, p. 145-149) , 13 destas foram objeto de beneficiário diverso do previsto no Plano de Trabalho anexo do convênio (peça 1, p. 27) , devendo, aqui, ser salientado que a composição de beneficiários era nominal, integrando o objeto do convênio, dando-lhe, assim, seu contorno de finalidade específica, visto que tratava de atendimento a munícipes em condições de vulnerabilidade, conforme justificativa do próprio plano (peça 1, p. 27) .
 (...) 
13. É bastante provável que o município dispusesse de outros cidadãos também carentes da ação estatal, o que poderia levar a compreensão pela consecução da finalidade do Convênio 825/2000, com comprometimento somente de seu objeto. Ocorre que, o momento próprio para o tratamento da problemática foi especificamente antes da celebração do convênio, quando a Administração de Rio do Fogo foi chamada a declarar nominalmente o rol de beneficiários, podendo se concluir, então, que a lista enviada pelo município para a Sedec compreendia os cidadãos que, na avaliação da gestão municipal, eram os mais carentes naquele momento da iniciativa estatal.' (Grifa-se) 
No presente caso, ao se compulsar o Plano de Trabalho do Convênio 452/1999 (peça 1, p. 1) , verificou-se que a proposição do ajuste se embasou na seguinte justificativa: 
'O município de Monte das Gameleiras possui 2. 756 habitantes, onde cerca de 88% vivem da agricultura de subsistência, não possuindo o mínimo necessário para garantir suas necessidades básicas. Soma-se a isto, o longo período de estiagem que atinge toda a nossa região, dizimando as lavouras e pastos, flagelando estas famílias, aumentando consideravelmente nossos bolsões de pobreza. A nossa infraestrutura habitacional muito deixa a desejar, principalmente se analisarmos as condições de moradia de grande parte de nossas famílias, as quais habitam em casebres/barracões que apenas lhes proporcionam um precário abrigo insalubres.
Assim sendo, e como forma de oferecermos um pouco de segurança e melhores condições de vida, elegemos 32 famílias mais numerosas, residentes na zona rural e urbana, necessitadas emergencialmente de medidas que lhes assistam através da oportunidade de um novo e seguro teto.' (Grifa-se) 
Os 32 (trinta e dois) beneficiários do ajuste encontram-se nominalmente identificados no Plano de Trabalho (peça 1, p. 17) , conferindo ao Convênio nº 452/1999 o 'contorno de finalidade específica', a que se referiu o representante do Parquet de Contas, em sua manifestação acima reproduzida (item 69) . Portanto, esses beneficiários foram destacados como os mais carentes da iniciativa estatal, naquele momento específico da propositura do convênio.
Vê-se que, em princípio, há uma nítida adequação do caso concreto à situação contemplada pelo Acórdão 1044/2014-TCU-Segunda Câmara. 
Contudo, para que as alegações de defesa do Município de Monte das Gameleiras - RN sejam devidamente ponderadas, impõe-se analisar o caso sob perspectivas diversas, nas quais, em vista da mesma irregularidade - alteração de beneficiários -, se entendeu que teria ocorrido o desvio de objeto.
Nesse intuito, remete-se ao Acórdão 5378/2012-TCU-Segunda Câmara, por meio do qual foi apreciado o Recurso de Reconsideração interposto contra o Acórdão 10967/2011, que julgou irregulares as contas do ex-prefeito, aplicando-lhe a multa prevista no art. 58, inciso II, da Lei nº 8.443/1992, em virtude de alterações promovidas no Plano de Trabalho e de não ter sido atingido o benefício social esperado com o convênio, uma vez que as unidades habitacionais não foram entregues aos beneficiários originalmente determinados.
No voto condutor do acórdão em referência, o Relator adotou como razões de decidir o parecer da unidade instrutória, endossado pelo MPTCU, [no sentido de considerar que o caso se enquadrava em desvio de objeto] (...) .
Sob essa perspectiva, seria igualmente possível enquadrar o caso ora tratado no paradigma acima exposto, concluindo-se que a alteração da listagem de beneficiários constante do Plano de Trabalho do Convênio 452/1999 consistiu em desvio de objeto, porquanto houve o atingimento, ainda que parcial, da finalidade do ajuste, com a reconstrução de casas populares.
A par disso, retomou-se o exame do Plano de Trabalho do convênio (peça 10) , nele não se identificando a especificação de qualquer critério adotado para erigir um grupo de munícipes à categoria de beneficiários da meta proposta. De igual modo, não se identificou quaisquer exigências de documentos ou dados comprobatórios da situação econômica, social e habitacional dos beneficiários contemplados.
Por outro lado, na manifestação à peça 16 dos autos, o ex-prefeito Kerginaldo Pinheiro reconheceu as substituições dos 14 (quatorze) beneficiários originalmente contemplados no convênio, justificando-as sob a alegação de que eles teriam 'ido embora do município ou mudado de região, fato muito comum em virtude do êxodo rural e urbano ocasionado pelas estiagens e dificuldades de sobrevivência' (p. 5) .
Na mesma manifestação, o ex-gestor afirmou que fora adotado como critério para a substituição das famílias que mudaram do munícipio, a seleção daqueles em maior estado de necessidade, entre os cadastrados que não fizeram parte da primeira relação. A alegação encontra-se comprovada pela cópia da Ata de Reunião do Conselho Municipal de Assistência Social do município, realizada em 23/10/2000 (peça 17, p. 7-8) .
Cópias das fichas cadastrais dos munícipes foram por ele juntadas aos autos (peça 16, p. 24-49; e 17, p. 1-6) , assim como 9 (nove) termos de declaração de recebimento de imóvel popular, subscrito pelos beneficiários (peça 18) . 
Como visto, a manifestação do ex-prefeito se reveste de plausibilidade suficiente para demonstrar que alteração procedida na listagem de beneficiários não se realizou por motivos alheios ao interesse público, na medida que propiciou o emprego dos recursos conveniados em prol da população carente do município, ainda que não sendo a originalmente prevista no termo de ajuste.
Assim, à luz do Acórdão 5378/2012-TCU-Segunda Câmara, da manifestação do ex-prefeito nos autos, e, em face da ausência de indícios de favorecimento pessoal na alteração de beneficiários efetuada, entende-se que, ao presente caso, possa se dispensar o entendimento jurisprudencial mais benéfico, que afasta o desvio de finalidade caracterizado com base no Acórdão 7469/2015-TCU-Segunda Câmara, qualificando-se a aludida alteração como desvio de objeto.
Por conseguinte, manifesta-se pelo acolhimento das alegações de defesa quanto à inexistência de desvio de finalidade (itens 50-54) no presente caso. 
Em vista disso, também deve ser reconhecida a insubsistência do dano ao erário imputado ao município, acolhendo-se, em essência, a alegação de defesa correlata (itens 55-57) .
A esse respeito, cumpre apenas esclarecer à defesa que a jurisdição de contas está assentada em base constitucional, sendo exercida pelo TCU, de forma autônoma e independente da persecução eventualmente realizada pelo Ministério Público com base nas Leis nº 8.429/1992 e 14.230/2021 (Acórdãos 1000/2015, 2059/2015 e 1396/2018, todos do Plenário; 10853/2018 - 1ª Câmara; e 1045/2022 - 2ª Câmara) .
Registra-se, por fim, que o reconhecimento de plausibilidade na manifestação do ex-prefeito Kerginaldo Pinheiro (item 81) se refere apenas à questão da alteração de beneficiários do convênio, irregularidade cujo débito estava adstrito ao Município de Monte das Gameleiras - RN. 
Subsiste, portanto, a sua responsabilidade pela inexecução parcial do objeto do Convênio 452/1999, cujas alegações seguem analisadas no tópico que se segue.
II - Alegações de defesa do Sr. Kerginaldo Rodrigues Pinheiro (peça 72) 
II.a - Da prescrição (peça 72, p. 2-5) 
Por intermédio de seu advogado regularmente constituído (procuração à peça 71) , o ex-prefeito Kerginaldo Rodrigues Pinheiro apresentou sua defesa consubstanciada na peça 72 dos autos.
Após breve síntese dos fatos processuais, a defesa alegou a ocorrência da prescrição e da decadência no feito, em razão do transcurso de mais 10 (dez) anos entre o 'Ofício 2225/2007/DRR/SEDEC-MI, de 17 de outubro de 2007 e o Ofício nº 238/2019/DTCE/CDTCE/CGPC/SPO/Secex-MDR, de 12 de setembro de 2019.'
Para tanto, remeteu ao prazo quinquenal estabelecido pela Lei nº 9.873/1999 para afastar a pretensão punitiva do TCU, e à decisão do Supremo Tribunal Federal no Recurso Extraordinário 636886 (Tema de Repercussão Geral 899) , quanto à prescrição da pretensão de ressarcimento ao erário.
Análise
A questão da ocorrência da prescrição das pretensões punitiva e ressarcitória, no presente feito, já foi fartamente examinada no âmbito da defesa apresentada pelo Município de Monte das Gameleiras - RN (itens 31-47 supra) , tendo se reconhecido a preliminar de prescrição apenas em relação à pretensão punitiva do TCU.
A análise empreendida se estende ao ex-prefeito, havendo apenas que se adequar aos eventos elencados no item 41 supra, o expediente de notificação desse responsável, que se deu por meio do Ofício nº 471/CGCONV/DGI/SE/MI, de 12/3/2007 (peça 25) , também recebido em 21/3/2007  (peça 26) .
Com relação aos Ofícios 2225/2007/DRR/SEDEC-MI, de 17/10/2007 (peça 33) e 238/2019/DTCE/CDTCE/CGPC/SPO/Secex-MDR, de 12/9/2019 (peça 34) , mencionados pela defesa como termos inicial e final do lapso prescricional suscitado, não há qualquer procedência nas indicações, até mesmo porque o primeiro expediente foi endereçado ao defendente, e o segundo à empresa Macro Incorporações e Empreendimentos Ltda., contratada para execução das obras do convênio.
Portanto, reiterando-se o exame empreendido nos itens 31-47 desta instrução, manifesta-se pelo acolhimento parcial da preliminar de prescrição, apenas em relação à pretensão punitiva do TCU, subsistindo a obrigação de ressarcimento ao erário.
II.b - Nulidade do processo (peça 72, p. 5-7) 
Sob a alegação de que, em peças específicas do processo, teriam sido feitas referências a documentos inexistentes nos autos, a defesa pleiteou a declaração dos 'pareceres e notas técnicas' nos quais tal prática teria ocorrido.
Segundo alegado, no Ofício nº 471/CGCONV/DGI/SE/MI, de 12/3/2007 houve a menção ao 'Parecer Técnico Folha nº 113, de 04/06/2001', emitido pela Sedec com recomendação de glosa parcial relativa a serviços não executados, o qual não constaria dos autos.
Outrossim, reportando-se ao tópico 32.2.2. da instrução inicial - Evidências da irregularidade (peça 56, p. 6) , a defesa alegou: 'Como se não bastasse, na análise das irregularidades, são apontados de referências a documentos técnicos que informa as peças e sem fazer referência, mas claramente, não estão no caderno eletrônico'.
Análise
O primeiro documento indicado pela defesa, no qual teria ocorrido a omissão alegada - Ofício nº 471/CGCONV/DGI/SE/MI (peça 25) - foi expedido pelo extinto Ministério da Integração Nacional, portanto ainda na fase interna da presente TCE.
Acerca da questão, convém esclarecer que as fases interna e externa da Tomada de Contas Especial são autônomas, não se vinculando, necessariamente, a segunda - a cargo do TCU - às conclusões da primeira. Assim, pode este Tribunal discordar amplamente em relação ao tomador de contas, caracterizando diversamente a irregularidade, bem como a responsabilidade e o débito apurado nos autos, sem que isso constitua qualquer afronta ao regular seguimento das contas especiais, sob os prismas material e processual.
Nessa perspectiva, a ocorrência de eventuais falhas na fase interna da TCE, por si só, não contamina o processo o processo no âmbito do TCU (Acórdão 586/2009-TCU-Plenário) .
 (...) 
Assim, ainda que tenha ocorrido a omissão alegada pela defesa, tal falha foi suprida com a regular citação do responsável, efetuada por intermédio do Ofício 17934/2022 - Seproc (peça 62) .
Em relação à suposta falta de referência a documentos técnicos, no item 32.2.2. da instrução inicial (peça 56, p. 6) , se esclarece que no aludido tópico encontram-se elencados os números das peças dos autos levadas em consideração no exame empreendido. Não há qualquer complexidade em se constatar as referências ali consignadas, bastando ao mais desatento leitor identificar nos autos qual o documento corresponde ao número indicado. Assim, a peça 1 corresponde ao Plano de Trabalho aprovado, a peça 5 à ordem bancária pela qual foram repassados os recursos etc.
Manifesta-se, portanto, pela rejeição da preliminar de nulidade suscitada pela defesa.
II.c - Do mérito
No tocante ao mérito, a defesa remontou ao entendimento do TCU, no sentido de que 'o desvio de finalidade em convênio, com benefício à comunidade, conduz à imputação de débito exclusivo ao município convenente e ao julgamento pela irregularidade das contas e aplicação de multa ao gestor' (Acórdão 7102/2014-TCU-Segunda Câmara) , para sugerir que o Município de Monte das Gameleiras - RS seja responsabilizado, pela restituição do valor correspondente às unidades habitacionais destinadas a beneficiários não contemplados na lista apresentada ao concedente. Alegou que 'não merece prosperar a devolução de recurso pelo ex-gestor'.
Argumentou que, apesar de restar comprovada a execução de todo serviço, conforme demonstrado pelas fotos constantes dos autos, o Relatório de Vistoria emitido pela Caixa teria concluído pela devolução parcial dos recursos 'em virtude de não se ter conseguido realizar as visitas de todas as casas, não consta no processo nenhum parecer técnico com vistoria in loco que contradiga a presente informação conforme faz crer os últimos pareceres técnicos.'
Acrescentou que o ex-prefeito juntara aos autos as fichas cadastrais de todos os beneficiários do ajuste, bem como as respectivas declarações de recebimento de imóvel popular, subscritas por cada um deles. Outrossim, ponderou que a jurisprudência e a 'atual legislação' exigem a 'comprovação do dano com dolo para determinar a devolução do suposto dano ao erário', o que não teria se verificado no presente caso.
Por fim, a defesa pediu o reconhecimento das preliminares de prescrição e nulidade suscitadas, e que as contas sejam julgadas regulares ou, alternativamente, que a devolução do débito apurado seja imputada exclusivamente ao município.
Análise
De início, importa esclarecer à defesa do ex-prefeito Kerginaldo Pinheiro que a sua responsabilização nesta TCE teve por fundamento a execução parcial do objeto do Convênio 452/1999, com aproveitamento da parcela executada (Irregularidade 2) , sendo-lhe imputado o débito original de R$ 62.929,74, correspondente aos serviços pagos, mas não executados pela empresa contratada.
A seu turno, a irregularidade atribuída ao Município de Monte das Gameleiras - RN consistiu na aplicação de recursos federais em finalidade diversa daquela pactuada (alteração da lista de beneficiários do ajuste) , sem a autorização prévia do órgão concedente, em benefício do próprio ente federado.
Trata-se de irregularidades distintas, cujas respectivas condutas dos agentes foram claramente definidas na instrução inicial (...) .  
Portanto, a imputação ao ente municipal do débito originalmente atribuído ao ex-prefeito, tal como sugeriu a defesa, mostra-se descabida, uma vez que não há qualquer solidariedade entre eles quanto à dívida. 
 (...) 
Outrossim, refuta-se a alegação de que a glosa parcial dos recursos aplicados teria decorrido da falta de vistoria in loco a todas as casas construídas, inexistindo nos autos parecer técnico que infirmasse a execução do objeto pactuado.
Os argumentos apresentados não condizem com a realidade estampada nos autos.
Conforme registrado no histórico precedente, a execução física da obra foi avaliada por meio do Relatório de Avaliação Final - RAF/MI, de 28/4/2001 (peça 14) e pelo Parecer Técnico de 4/6/2001 (peça 15, p. 1) , nos quais se constatou que o percentual executado fora de 47,72%, embora o ex-prefeito tivesse realizado pagamentos à empresa Macro Incorporações e Empreendimentos Ltda., relativos a serviços não executados. Esse fato resultou na aprovação parcial da prestação de contas do convênio, com a imputação de débito ao ex-prefeito, no valor original de R$ 62.929,74, correspondente à parcela do objeto que foi paga, apesar de não inteiramente executada, conforme apurado no Parecer Financeiro nº 029/2020/DTCE/CDTCE/CGPC/SPO/SECEX/MDR, de 6/2/2020 (peça 39, p. 6) .
Portanto, contrariamente ao alegado, houve, sim, a fiscalização in loco das obras (peça 14) , atestando que as obras não foram integralmente executadas, a despeito de pagamentos realizados à empresa.
Por fim, quanto à exigência de comprovação do dolo como requisito para a devolução de valores ao erário, cumpre esclarecer que 'a responsabilidade dos jurisdicionados perante o TCU é de natureza subjetiva, caracterizada mediante a presença de culpa em sentido estrito, sendo desnecessária a caracterização de conduta dolosa ou má-fé do gestor para que ele seja obrigado a ressarcir os prejuízos que tenha causado ao erário.' (e.g. Acórdão 2037/2022-TCU-Primeira Câmara; e 827/2019 - Segunda Câmara) .
Em vista do exposto, propõe-se a rejeição das alegações de defesa apresentadas em favor do Sr. Kerginaldo Rodrigues Pinheiro, bem como dos pedidos a elas associados.
Prescrição da Pretensão Punitiva
Vale ressaltar que a pretensão punitiva do TCU, conforme Acórdão 1441/2016-TCU-Plenário, Relator Benjamin Zymler, que uniformizou a jurisprudência acerca dessa questão, subordina-se ao prazo geral de prescrição indicado no art. 205 do Código Civil, que é de dez anos, contado da data de ocorrência da irregularidade sancionada, nos termos do art. 189 do Código Civil, sendo este prazo interrompido pelo ato que ordenar a citação, a audiência ou a oitiva dos responsáveis.
No caso em exame, conforme já analisado no bojo da instrução inicial (peça 56, p. 7, item 35) , verificou-se a ocorrência da prescrição da pretensão punitiva, uma vez que a data da irregularidade sancionada recaiu em 29/10/2000 (dia após o vencimento do prazo para prestação de contas) , e o ato que autorizou a realização da citação foi expedido em 20/4/2022 (peça 50) .
CONCLUSÃO
Em face da análise promovida na seção 'Exame Técnico', verifica-se que, no essencial, as alegações de defesa apresentadas pelo Município Monte das Gameleiras - RN se prestaram a descaracterizar a hipótese de ocorrência de desvio de finalidade, perpetrado com a alteração das listagens de beneficiários do Convênio 452/1999, afastando, com isso, o débito imputado ao ente federado. 
O ex-prefeito Kerginaldo Rodrigues Pinheiro não teve igual sorte, uma vez que as preliminares de prescrição e nulidade suscitadas em sua defesa não prosperaram, assim como suas alegações de mérito.
Tendo em vista que não constam dos autos elementos que permitam reconhecer a boa-fé do ex-prefeito Kerginaldo Rodrigues Pinheiro, sugere-se que as suas contas sejam julgadas irregulares, nos termos do art. 202, § 6º, do Regimento Interno/TCU, com a imputação do débito atualizado monetariamente e acrescido de juros de mora, nos termos do art. 202, § 1º, daquele normativo, descontado o valor eventualmente recolhido.
Reitera-se que houve a prescrição da pretensão punitiva, conforme análise já realizada."
4. 	Feitas tais considerações, a proposta de mérito da Secex/TCE, uníssona, foi redigida nos seguintes termos (peças 74, pp. 20/22, 75 e 76) :  
"I) acolher parcialmente as alegações de defesa apresentadas pelo Município Monte das Gameleiras - RN; 
II) julgar regulares com ressalva, nos termos dos arts. 16, inciso II, 18 e 23, inciso II, todos da Lei nº 8.443/1992, as contas do Município Monte das Gameleiras - RN, dando-lhe quitação;
III) rejeitar as alegações de defesa apresentadas pelo responsável Kerginaldo Rodrigues Pinheiro; 
IV) julgar irregulares, nos termos dos arts. 1º, inciso I, 16, inciso III, alíneas b e c, da Lei 8.443/1992, c/c os arts. 19 e 23, inciso III, da mesma lei, as contas do responsável Kerginaldo Rodrigues Pinheiro, condenando-o ao pagamento da importância a seguir especificada, atualizada monetariamente e acrescida dos juros de mora, calculadas a partir da data discriminada até a data da efetiva quitação do débito, fixando-lhe o prazo de quinze dias, para que comprove, perante o Tribunal, o recolhimento das referidas quantias aos cofres do Tesouro Nacional, nos termos do art. 23, inciso III, alínea 'a', da citada lei, c/c o art. 214, inciso III, alínea 'a', do Regimento Interno/TCU:
	Data de ocorrência
	Valor histórico (R$) 

	21/2/2000
	62.929,74

Valor atualizado do débito (com juros) em 20/7/2022: R$ 577.448,01.
V) autorizar, desde logo, a cobrança judicial da dívida, caso não atendida a notificação, na forma do disposto no art. 28, inciso II, da Lei 8.443/1992;
VI) autorizar também, desde logo, se requerido, com fundamento no art. 26, da Lei 8.443, de 1992, c/c o art. 217, §1º do Regimento Interno do TCU, o parcelamento da dívida em até 36 parcelas, incidindo, sobre cada parcela, corrigida monetariamente, os correspondentes acréscimos legais, fixando-lhe o prazo de quinze dias, a contar do recebimento da notificação, para comprovar, perante o Tribunal, o recolhimento da primeira parcela, e de trinta dias, a contar da parcela anterior, para comprovar os recolhimentos das demais parcelas, devendo incidir, sobre cada valor mensal, atualizado monetariamente, os juros de mora devidos, no caso do débito, na forma prevista na legislação em vigor;
VII) alertar o responsável de que a falta de comprovação do recolhimento de qualquer parcela importará o vencimento antecipado do saldo devedor, nos termos do § 2º do art. 217 do Regimento Interno/TCU;  
VIII) enviar cópia do Acórdão a ser prolatado à Procuradoria da República no Estado do Rio Grande do Norte, nos termos do § 3º do art. 16 da Lei 8.443/1992, c/c o § 7º do art. 209 do Regimento Interno/TCU, para adoção das medidas cabíveis; e
IX) enviar cópia do Acórdão que vier a ser proferido ao Ministério do Desenvolvimento Regional e ao responsável, para ciência;
X) informar à Procuradoria da República no Estado do Rio Grande do Norte, ao Ministério do Desenvolvimento Regional e ao responsável que a deliberação que sobrevier, acompanhada do Relatório e do Voto que a fundamentarem, estarão disponíveis para a consulta no endereço www.tcu.gov.br/acordaos, além de esclarecer que, caso requerido, o TCU poderá fornecer sem custos as correspondentes cópias, de forma impressa; e
XI) informar à Procuradoria da República no Estado do Rio Grande do Norte que, nos termos do parágrafo único do art. 62 da Resolução TCU 259/2014, os procuradores e membros do Ministério Público credenciados nesta Corte podem acessar os presentes autos de forma eletrônica e automática, ressalvados apenas os casos de eventuais peças classificadas como sigilosas, as quais requerem solicitação formal."
5.	O Ministério Público especializado, de seu turno, em parecer da lavra do Procurador Rodrigo Medeiros de Lima, dissentiu do encaminhamento alvitrado pela unidade especializada, sob os seguintes fundamentos (peça 77) :
"Em face dos elementos constantes dos autos, este representante do Ministério Público de Contas da União manifesta-se em dissonância com o encaminhamento oferecido pela unidade técnica, em pareceres concordantes (peças 74 a 76) , pois entende que a presente tomada de contas especial (TCE) deve ser arquivada, por falta de pressuposto de desenvolvimento válido e regular do processo, conforme passa a expor.
2.	A princípio, cumpre registrar que a irregularidade geradora do débito destes autos ocorreu no ano de 2000.
3.	Ao longo do ano de 2007, foram realizadas várias notificações do responsável, Kerginaldo Rodrigues Pinheiro, então prefeito do Município de Monte das Gameleiras/RN, por parte da autoridade administrativa competente (peças 23 a 33) .
4.	Pela leitura do documento à peça 33, observa-se que o responsável havia respondido a alguma dessas notificações; tanto é que o órgão concedente, a partir das informações enviadas, solicitou, ainda no exercício de 2007, novos esclarecimentos a respeito da execução do objeto conveniado (peça 33) . Salienta-se que não consta dos autos o aviso de recebimento (AR) referente a essa última notificação, motivo pelo qual não é possível afirmar se tal comunicação foi, de fato, efetivada.
5.	Após a notificação constante da peça 33, de 17/10/2007, aparentemente sem resposta pelo responsável, o órgão concedente se manteve inerte por quase doze anos, vindo a realizar nova comunicação, dessa vez da empresa contratada, por meio de comunicação datada de 12/9/2019 (peça 34) , a qual retornou ao remetente (peça 35) , tendo sido a comunicação da empresa realizada por via editalícia, somente em 13/1/2020 (peças 36 e 37) , quando transcorridos quase treze anos desde a ocorrência das irregularidades em apuração. Já o então prefeito responsável pela gestão dos recursos foi notificado acerca da continuidade que o órgão concedente daria à instauração da TCE somente em fevereiro de 2020, conforme ofício à peça 41. Considerando que não consta dos autos o aviso de recebimento (AR) concernente a essa última notificação do responsável, não é possível afirmar se, de fato, a comunicação foi realizada.
6.	A presente TCE foi instaurada somente em março de 2020 (peça 46) , ou seja, aproximadamente vinte anos após a ocorrência da irregularidade e aproximadamente treze anos após a primeira notificação do responsável.
7.	O processo deu entrada nesse Tribunal de Contas em setembro de 2020, sendo que as citações dos responsáveis foram realizadas em 2022, ou seja, vinte e dois anos após a ocorrência dos fatos.
8.	Não há como negar que esse longo transcurso de tempo, causado pela inércia do órgão concedente em conduzir o processo na fase interna desta TCE, traz aos responsáveis significativo prejuízo ao exercício pleno dos direitos do contraditório e da ampla defesa no âmbito dessa Corte de Contas.
9.	Tanto é assim que está disposto no artigo 6º, inciso II, da IN TCU 71, de 28 de novembro de 2012, que se 'houver transcorrido prazo superior a dez anos entre a data provável de ocorrência do dano e a primeira notificação dos responsáveis pela autoridade administrativa competente.'
10.	No presente caso, ainda que a primeira notificação pela autoridade administrativa tenha se dado aproximadamente sete anos após a ocorrência dos fatos, o órgão concedente, após essa notificação, se manteve inerte por aproximadamente treze anos sem dar qualquer continuidade ao processamento desta TCE.
11.	À vista desses fatos, este representante do Ministério Público de Contas da União, com fundamento no artigo 212 do Regimento Interno do TCU e no artigo 6º, inciso II, da IN TCU 71, de 28 de novembro de 2012, manifesta-se no sentido de arquivar a presente TCE, sem julgamento de mérito, por ausência de pressuposto de desenvolvimento válido e regular do processo."
		É o Relatório.

8.1. do Município de Monte das Gameleiras: Diogo Vini¿cius Ama¿ncio Ribeiro (OAB/RN 9.935), João Eli¿dio Costa Duarte de Almeida (OAB/RN 6.400) e Victor Hugo Rodrigues Fernandes de Oliveira (OAB/RN 7.248). 
8.2. do Sr. Kerginaldo Rodrigues Pinheiro: Sinval Salomão Alves de Medeiros (OAB/RN 5.356).

Procurador Rodrigo Medeiros de Lima.

TOMADA DE CONTAS ESPECIAL. CONVÊNIO. MINISTÉRIO DO DESENVOLVIMENTO REGIONAL. RECONSTRUÇÃO DE CASAS POPULARES. EXECUÇÃO PARCIAL. MUDANÇA NA LISTAGEM DE BENEFICIÁRIOS DO AJUSTE. CITAÇÃO DO EX-PREFEITO PELA EXECUÇÃO INCOMPLETA E DO MUNICÍPIO PELA ALTERAÇÃO DOS DESTINATÁRIOS DAS MELHORIAS AVENÇADAS. CARACTERIZAÇÃO DE DESVIO DE OBJETO. ACOLHIMENTO DAS ALEGAÇÕES DE DEFESA DA MUNICIPALIDADE. SUPOSTO PREJUÍZO À AMPLA DEFESA E AO CONTRADITÓRIO EM FACE DE LONGO TRANSCURSO TEMPORAL ENTRE A OCORRÊNCIA DO DÉBITO E A INSTAURAÇÃO DA TCE. AUSÊNCIA DE COMPROVAÇÃO NOS AUTOS. REJEIÇÃO DA DEFESA DO EX-ALCAIDE. CONTAS IRREGULARES. DÉBITO. PRESCRIÇÃO DA PRETENSÃO PUNITIVA.

TOMADA DE CONTAS ESPECIAL (TCE)

Secretaria de Controle Externo de Tomada de Contas Especial - Secex/TCE.

Em exame a Tomada de Contas Especial instaurada pelo Ministério do Desenvolvimento Regional - MDR, em desfavor do Sr. Kerginaldo Rodrigues Pinheiro, Prefeito de Monte das Gameleiras/RN nas gestões 1º/1/1997 a 31/12/2000 e 1º/1/2001 a 31/12/2004, e da empresa Macro Incorporações e Empreendimentos Ltda., tendo por fundamento a não comprovação da regular aplicação dos recursos repassados no âmbito do Convênio 452/1999 - Siafi 387312 (peça 6) .
2.	Referido ajuste, firmado entre aquela municipalidade e o MDR, teve por objeto a "Reconstrução de casas populares", no total de 32 unidades.
3.	Para a consecução do avençado, foram previstos R$ 146.530,56, sendo R$ 131.877,51 à conta do concedente - repassado por meio da Ordem Bancária 2000OB000399 - e R$ 14.653,05 referente à contrapartida do convenente. A avença vigeu de 31/12/1999 a 28/8/2000 e o prazo para apresentação da prestação de contas encerrou-se em 28/10/2000.
4.	Por meio do Parecer Financeiro 029/2020/DTCE/CDTCE/CGPC/SPO/SECEX/MDR, de 6/2/2020, o MDR apontou débito de R$ 62.929,74 atinente à parcela do objeto que foi paga, porém não executada, e responsabilizou, solidariamente, o Sr. Kerginaldo Rodrigues Pinheiro e a empresa Macro Incorporações e Empreendimentos Ltda. (peça 39) .
5.	Os responsáveis foram devidamente comunicados e, diante da ausência de justificativas para elidir a irregularidade e da não devolução dos recursos, a presente Tomada de Contas Especial foi instaurada (Sistema e-TCE, número 632/2020) .
6.	No relatório do Tomador de Contas, o dano ao erário foi quantificado em R$ 62.929,74, e a responsabilidade atribuída ao Sr. Kerginaldo Rodrigues Pinheiro e à firma Macro Incorporações e Empreendimentos Ltda. (peça 46) .
7.	No âmbito deste Tribunal, a Secretaria de Controle Externo de Tomada de Contas Especial - Secex/TCE instruiu os autos e, sinteticamente, aduziu que: i) a eventual citação da Macro Incorporações e Empreendimentos Ltda. restou prejudicada, dado que transcorrido mais de 20 anos do final da vigência do Convênio 452/1999, o que configuraria prejuízo à ampla defesa e ao contraditório, bem como violação do inciso II do art. 6º da Instrução Normativa TCU 71/2012; e ii) a constatação de mudança nos beneficiários das casas populares implicava desvio de finalidade, sendo que, nesse caso, a jurisprudência do Tribunal seria no sentido de que o débito deve ser ressarcido, exclusivamente, pela municipalidade (peça 56) .
8.	Com base em tais apontamentos, a Seproc, por delegação de competência deste Relator, efetuou as seguintes citações (peças 61/66) :
	8.1. do Município de Monte das Gameleiras/RN, pelo débito de R$ 57.696,41, à data de 28/8/2000, em função de o ente federado ter se beneficiado de recursos do Convênio 452/1999 mediante a alteração da listagem original de beneficiários, sem a prévia anuência do órgão concedente, em contrariedade ao Acórdão 7469/2015-TCU-Segunda Câmara (relator Ministro Augusto Nardes) ; e
	8.2. do Sr. Kerginaldo Rodrigues Pinheiro, pelo débito de R$ 62.929,74, à data de 21/2/2000, em face de ter dado azo a pagamentos em valor maior do que a parcela efetivamente executada.  
9.	Ambos os responsáveis apresentaram alegações de defesa, que foram analisadas pela Secex/TCE, tendo aquela unidade especializada, em pareceres uniformes, formulado proposta de encaminhamento que contempla, em suma, julgar regulares com ressalva as contas do Município de Monte das Gameleiras/RN e julgar irregulares as contas do Sr. Kerginaldo Rodrigues Pinheiro, condenando-o ao pagamento do débito de R$ 62.929,74 (peças 74, pp. 20/22; 75 e 76) .
10.	De seu turno, o Parquet especializado, em parecer da lavra do Procurador Rodrigo Medeiros de Lima, sugeriu arquivar a presente TCE, sem julgamento de mérito, por ausência de pressupostos de desenvolvimento válido e regular do processo (peça 77) .
11.	É a síntese do necessário. Passo a decidir.
12.	Como visto acima, há dois débitos em discussão nestes autos: i) R$ 57.696,41, de responsabilidade do Município de Monte das Gameleiras/RN; e ii) R$ 62.929,74, imputado ao Sr. Kerginaldo Rodrigues Pinheiro.
13.	O primeiro dano decorre da mudança havida na listagem de beneficiários da reconstrução de parte das casas populares (14 do total de 32 unidades previstas no ajuste em foco) . 
14.	Consoante ponderei no Voto condutor do Acórdão 5514/2011-TCU-Primeira Câmara, prolatado nos autos do TC-Processo 031.324/2010-0, Tomada de Contas Especial, inexistindo evidências no processo dando conta de que a mudança de beneficiários tenha favorecido pessoas não carentes, não há que se falar em dano ao erário.
15.	É que, a despeito de a alteração não ter sido autorizada pelo concedente, como o caso que ora se analisa, se o objetivo precípuo do ajuste tiver sido atingido - in casu, melhorar a qualidade de moradia de pessoas carentes -, o caso encerra desvio de objeto, o qual não comporta a imputação de débito.
16.	Como apontado pela Secex/TCE, o Sr. Kerginaldo Rodrigues Pinheiro reconheceu as substituições de 14 beneficiários originalmente contemplados no convênio, e as justificou sob a alegação de que eles teriam "ido embora do município ou mudado de região, fato muito comum em virtude do êxodo rural e urbano ocasionado pelas estiagens e dificuldades de sobrevivência" (peça 16, p. 5) .
17.	O ex-alcaide asseverou, ainda, que adotou como critério para a substituição das famílias que mudaram do munícipio, a seleção daqueles em maior estado de necessidade, entre os cadastrados que não fizeram parte da primeira relação, alegação comprovada pela cópia da Ata de Reunião do Conselho Municipal de Assistência Social do município, realizada em 23/10/2000 (peça 17, pp. 7/8) .
18.	Esse o quadro, acompanho a Secex/TCE no sentido de que cabe julgar regulares com ressalva as contas do Município de Monte das Gameleiras/RN, expedindo-se-lhe a devida quitação. 
19.	Noutro giro, quanto ao débito de responsabilidade do Sr. Kerginaldo Rodrigues Pinheiro, atinente ao pagamento de serviços que não foram efetivamente executados, controvertem o MP/TCU e a Secex/TCE quanto ao encaminhamento a ser conferido às suas Contas Especiais. 
20.	Enquanto a unidade especializada sugere julgar irregulares as contas do ex-Prefeito, o Parquet especializado alvitra arquivar este processo, sem julgamento de mérito, por ausência de pressupostos de desenvolvimento válido e regular do processo, face ao longo transcurso temporal entre o fato gerador do débito (exercício de 2000) e a instauração da TCE (março de 2020) , bem como da citação levada a efeito por esta Corte (maio de 2022) .
21.	Como tenho sustentado, a jurisprudência do Tribunal é no sentido de que o mero decurso de tempo não acarreta, por si só, prejuízo à ampla defesa, de modo a ensejar o arquivamento de TCE, uma vez que a circunstância prejudicial ao responsável deve ser efetivamente comprovada. Nesse sentido, menciono os seguintes precedentes (Jurisprudência Selecionada) : 
Acórdão 1258/2019-TCU-Plenário (relator Ministro Bruno Dantas) 
Acórdão 3457/2017-TCU-Segunda Câmara (de minha relatoria) 
"O mero transcurso do tempo não acarreta, em toda e qualquer situação, prejuízo à ampla defesa ou à constituição do contraditório, devendo a configuração de tal prejuízo ser analisada em cada caso concreto, sob pena de violar-se a regra da imprescritibilidade das ações de cobrança de dano ao erário."
Acórdão 139/2017-TCU-Plenário (relator Ministro Bruno Dantas) 
"O longo transcurso de tempo entre a ocorrência da irregularidade e a instauração da tomada de contas especial não implica, automaticamente, sua nulidade. Uma vez instaurada, o largo interregno temporal apenas enseja o julgamento pela iliquidez das contas caso reste comprovado que, por este motivo, tenham sido prejudicados o contraditório e a ampla defesa do responsável."
Acórdão 9570/2015-TCU-Segunda Câmara (relator Ministro Benjamin Zymler) 
"O longo decurso de tempo para instauração da tomada de contas especial não é, por si só, razão suficiente para levar à presunção de prejuízo à ampla defesa e, por consequência, a se considerarem iliquidáveis as contas. Eventual impedimento à plenitude do exercício de defesa, ou mesmo dificuldade na sua realização, deve ser provado, cabendo à parte o ônus dessa evidenciação."
22. 	Neste processo, não há, nas alegações de defesa apresentadas pelo Sr. Kerginaldo Rodrigues Pinheiro, qualquer menção à eventual prejuízo ao contraditório ou à sua defesa em face do longo interregno temporal havido entre os fatos em exame e a instauração desta TCE. 
23.	Cumpre destacar que o então Ministério da Integração Nacional, em 4/6/2001, ou seja, na vigência do mandato do responsável como Prefeito, e apenas cerca de um ano e meio após a celebração do Convênio 452/1999 (dezembro de 1999) , apontou a existência de débito da ordem de R$ 76 mil relativo a serviços não executados (peça 15) .
24.	E de tal circunstância, o Sr. Kerginaldo Rodrigues Pinheiro foi devidamente notificado no exercício de 2007, isto é, em interregno temporal inferior a dez anos (de modo a não atrair a inteligência do art. 6º, inciso II, da Instrução Normativa TCU 71/2012, abaixo transcrito) , para regularizar a situação outrora apontada pelo então Ministério da Integração Nacional:
"Art. 6º Salvo determinação em contrário do Tribunal de Contas da União, fica dispensada a instauração da tomada de contas especial, nas seguintes hipóteses: 
 (...) 
II - houver transcorrido prazo superior a dez anos entre a data provável de ocorrência do dano e a primeira notificação dos responsáveis pela autoridade administrativa competente;"
25.	Concordo com o representante do MP/TCU de que houve efetiva morosidade do concedente em adotar as medidas de sua alçada para perquirir o dano que ora se discute, dado que, embora notificado o ex-Prefeito em março de 2007 acerca da existência do débito em análise, somente em 2020 o Ministério do Desenvolvimento Regional comunicou-lhe a instauração da presente TCE.  
26.	Todavia, é de se notar que, ainda em março de 2007, o Sr. Kerginaldo Rodrigues Pinheiro encaminhou ao então Ministério da Integração Nacional manifestação por meio da qual se insurgiu contra a constatação da existência de débito no Convênio 452/1999 (peça 16) .
27.	Em tal missiva, o responsável não apresenta documentos/elementos capazes de infirmar a ocorrência do dano ao erário em discussão, porquanto foca sua defesa, quase que totalmente, na questão atinente à mudança de beneficiários das casas populares, tecendo apenas breves considerações, desacompanhadas de documentação probatória que as suportasse, sobre o apontamento relativo aos serviços pagos e não executados.
28.	De qualquer sorte, o que os autos evidenciam é que o responsável foi devidamente notificado da existência de débito em interregno inferior a dez anos, não sendo a inércia do concedente em notificar o responsável - novamente, frise-se - da instauração desta Tomada de Contas Especial motivo apto a caracterizar, de per se, ofensa à ampla defesa e ao contraditório, mormente quando, como já dito acima, tal circunstância não foi aduzida em sede de alegações de defesa.
29.	Para finalizar, pontuo que há entendimento deste Tribunal no sentido de que somente se pode considerar as contas iliquidáveis - situação similar ao arquivamento deste processo sem julgamento de mérito, por falta de pressupostos de desenvolvimento regular, como alvitra o MP/TCU - por fatos alheios à vontade do responsável, não havendo como alegar, posteriormente, eventual demora na instauração da Tomada de Contas Especial para se eximir do compromisso de bem aplicar a verba federal que recebera: 
Acórdão 293/2017-TCU-Plenário (relator Ministro Benjamin Zymler) 
"Só há contas iliquidáveis diante de fatos alheios à vontade do gestor. Se ele não cumpre a obrigação de prestar contas na época apropriada ou, quando o faz, não apresenta toda a documentação necessária, não pode alegar demora na instauração da tomada de contas especial para se eximir dos compromissos que assumiu."
30.	Forte nessas considerações, afasto a preliminar aventada pelo Parquet especializado e acolho a análise levada a efeito pela Secex/TCE, no sentido de que o Sr. Kerginaldo Rodrigues Pinheiro não logrou êxito, nas suas alegações de defesa, em afastar o dano ao erário que lhe fora imputado, ou, ainda, a sua responsabilidade pelo prejuízo em foco. 
31.	Dos argumentos trazidos pela defesa, todos devidamente refutados pela unidade especializada, sobressai a assertiva de que a glosa parcial efetuada pelo concedente teria sido efetuada sem a realização de vistoria in loco nas casas construídas, e que inexistiria parecer técnico nos autos que infirmasse a execução do objeto pactuado.
32.	A execução física da obra foi avaliada por meio de avaliação da Caixa Econômica Federal - Caixa na localidade, lavrada por meio do Relatório de Avaliação Final - RAF/MI, de 28/4/2001 (peça 14) e pelo Parecer Técnico de 4/6/2001 (peça 15, p. 1) , nos quais se constatou a execução de 47,72% do objeto avençado. 
33.	De outra banda, o Parecer Financeiro 029/2020/DTCE/CDTCE/CGPC/SPO/SECEX/MDR, de 6/2/2020 apontou, expressamente, a realização de pagamentos por serviços que não haviam sido executados, no valor histórico de R$ 62.929,74 (peça 39, p. 6) .  
34.	À guisa de conclusão, cumpre julgar regulares com ressalva as contas do Município de Monte das Gameleiras/RN, dando-lhe quitação, e irregulares as contas do Sr. Kerginaldo Rodrigues Pinheiro, imputando-se-lhe o débito acima apontado.
35.	Decerto, o caso comportaria, pela gravidade da conduta do ex-Prefeito, a aplicação da penalidade pecuniária insculpida no art. 57 da Lei 8.443/1992. Nada obstante, como demonstrado pela Secex/TCE no item 121 da instrução transcrita no Relatório precedente, ocorreu a prescrição da pretensão punitiva, nos moldes delineados pelo Acórdão 1441/2016-TCU-Plenário (relator Ministro Benjamin Zymler e redator Ministro Walton Alencar Rodrigues) .
36.	Oportuno, por fim, nos termos do § 7° do art. 209 do Regimento Interno/TCU, encaminhar cópia do Acórdão que sobrevier à Procuradoria da República no Estado do Rio Grande do Norte, para a adoção das medidas de sua alçada, bem como ao Ministério do Desenvolvimento Regional, para ciência. 
	Ante o exposto, voto por que seja adotado o Acórdão que ora submeto a este Colegiado. 	
T.C.U., Sala das Sessões, em 4 de outubro de 2022.
MARCOS BEMQUERER COSTA
Relator